【裁判字號】    97,台上,5116
【裁判日期】    971009
【裁判案由】    違反毒品危害防制條例
【裁判全文】
最高法院刑事判決            九十七年度台上字第五一一六號
上  訴  人  甲○○
上列上訴人因違反毒品危害防制條例案件，不服台灣高等法院台
南分院中華民國九十五年一月四日第二審判決（九十四年度上訴
字第一０六九號，起訴案號：台灣台南地方法院檢察署九十四年
度偵字第一五一八號），提起上訴，本院判決如下：
    主  文
原判決撤銷，發回台灣高等法院台南分院。
    理  由
本件原判決認定：上訴人甲○○前於民國八十六年間曾因違反麻
醉藥品管理條例案件，經台灣台南地方法院判處有期徒刑五月確
定，於九十年四月三十日縮短刑期執行完畢，仍不知悔改，竟意
圖營利，並基於販賣第一級毒品海洛因之概括犯意，自九十三年
六、七月間起至九十四年一月十三日止，由楊景翔撥打0000
000000號或甲○○所有之0000000000號行動電
話，與上訴人聯絡購買第一級毒品海洛因後，再約定在不詳處所
或台南市○區○○路與東豐路口，由上訴人以每次一包二十五毫
克之毒品海洛因，每包價格新台幣（下同）一千元之代價，連續
販賣十次第一級毒品海洛因與楊景翔施用。嗣於九十四年一月十
七日下午四時四十分許，經楊景翔配合警方查緝，撥打上訴人使
用之0000000000號行動電話，並約定在台南市○○路
○段赤崁樓大門前交易海洛因毒品時，經警當場查獲而未遂，扣
得上訴人所有之海洛因十八小包（合計淨重四點零六公克），及
其所有供包裝上開毒品以供販賣用之空包裝袋十八個暨其所有供
其販賣毒品使用之0000000000號行動電話一支等情。
因將第一審諭知上訴人無罪之判決撤銷，改判論處上訴人連續販
賣第一級毒品（累犯）罪刑（處有期徒刑十五年，褫奪公權九年
）。固非無見。
惟查：（一）「被告以外之人於審判外之陳述，雖不符前四條之
規定，而經當事人於審判程序同意作為證據，法院審酌該言詞陳
述或書面陳述作成時之情況，認為適當者，亦得為證據」、「當
事人、代理人或辯護人於法院調查證據時，知有第一百五十九條
第一項不得為證據之情形，而未於言詞辯論終結前聲明異議者，
視為有前項之同意」；固為刑事訴訟法第一百五十九條之五所明
定；而該法條第一項之立法意旨，乃當事人如放棄對原供述人之
反對詰問權，並於審判程序表明同意該等傳聞證據可為證據時，
基於證據資料愈豐富，愈有助於發現真實之理念，經法院參酌該
等傳聞證據作成時之情況，如認為確屬適當者（例如無證明力明
顯過低或該證據係違法取得等情形），仍可例外的採為證據；並
非凡經當事人、代理人或辯護人同意或視為同意，法院即應承認
該等傳聞證據之證據能力。則案件之當事人、代理人或辯護人，
於法院審判程序進行中，縱令有上開同意或視為同意之情形，法
院仍須審酌該等傳聞證據作成時之情況是否適當，始得例外的作
為判決之證據。原判決未審酌證人楊景翔於警詢之言詞陳述作成
時的情況，是否適當，即執：「證人楊景翔於警詢之供證，並無
依法應具結而未具結之情事；且被告及辯護人於本院準備程序及
審判期日時，就證人楊景翔警詢筆錄亦未爭執其證據能力」，遽
認上開傳聞證據有證據能力（見原判決正本第二頁第十八行至第
二一行），此部分採證法則之運用，於法有違。又證人楊景翔於
第一審及原審一再具結證稱：「他（指警方人員）有告訴我交出
一個藥頭出來，就不辦我竊盜未遂」、「我當時跟警察說和甲○
○一起出錢向阿彬買過毒品十幾次，但警察說你說這樣筆錄怎麼
作」、「警方說如果我交出藥頭，就不辦我竊盜未遂」、「警方
帶我到樓上，要我先作筆錄，警方說這樣才有保障，警方先作我
竊盜未遂的筆錄，之後警方要我說毒品是向甲○○買的，因從我
身上搜出的字條上有寫『阿宏』兩個字，上面還有兩支電話……
警方要我照該字條講，說是向『阿宏』買，用上面那兩支電話聯
絡」、「（問：為何在警局說你向阿宏買毒品十幾次？）不是我
的意思，是警員逼我要交藥頭，因為我交不出藥頭，我有向警員
說我與阿宏一起出資向阿彬買毒品，買了七、八次」、「（問：
為何這次會逼你交出藥頭？）我也不知道怎麼講，警員的心態怎
麼會這樣，警員將電腦拿到樓上的桌球做筆錄，上面沒有人，
也不是辦公的地方」、「（問：警員強迫你交出藥頭，你就照字
條打電話給甲○○？）是的，當時我打0000000000，
這支電話是阿彬的」、「我就跟阿宏說，我這裡有一千元，阿宏
要我過去赤崁樓」、「（問：電話中有無跟阿宏說要買毒品？）
沒有」（見第一審卷第二一五頁、第二一六頁、原審卷第六三頁
、第六六頁、第六九頁、第七十頁）；則楊景翔既係因涉犯竊盜
未遂罪嫌，經警方先以犯罪嫌疑人身分詢問，於警方詢問楊景翔
時，曾否依刑事訴訟法第一百條之二準用同法第一百條之一第一
項規定全程連續錄音？若有，楊景翔之警詢供述，是否與筆錄之
記載相符？是否出於自由意志？警方詢問過程中有無以詐欺、脅
迫、利誘等不正方法取供之情形？自非不得以勘驗上開警詢錄音
紀錄之方式查證明白；又本案承辦員警曾否當場聽聞楊景翔與上
訴人之電話通聯內容？是否依楊景翔之陳述據實製作警詢筆錄？
曾否利誘或迫使楊景翔供出海洛因毒品來源？亦非不得傳喚本案
承辦員警到庭查證明白；凡此，事關重典及上訴人之利益至鉅，
自有調查釐清之必要。（二）證據之證明力如何，雖屬於事實審
法院自由判斷職權，但其所為之判斷，仍應受經驗法則與論理法
則之支配。楊景翔前曾因施用毒品犯行，經警查獲（下稱前案）
，而警方於該案詢問過程中，並未脅迫楊某供出所施用毒品之來
源等情，雖據證人楊景翔於原審證述在卷；惟本件與前案之警詢
情況既非相同，時空背景亦非一致，如何能執楊景翔於前案警詢
過程中未受須供出毒品來源之脅迫，即推論其於本案警詢時供出
上訴人販賣海洛因毒品係出於自由意志？原判決理由說明：「證
人楊景翔前因施用毒品案件經警查獲，於警詢時員警並未以『其
交出藥頭』相脅，業據證人楊景翔於本院（指原審，下同）證述
明確，而此次證人楊景翔係因竊盜案件遭警查獲，於警詢時，除
就其竊盜一事坦承不諱，並供認有施用毒品及向被告（即上訴人
，下同）購毒等情觀之，若果真員警有脅迫之情事，衡情何以於
證人楊景翔前次『施用毒品』案件時，未脅迫交出藥頭，反而於
『竊盜案件』中，經證人楊景翔主動供認施用毒品時，員警竟施
用脅迫手段？足見證人楊景翔於本院所為之上開證詞（指於原審
證稱：『警詢時遭警員脅迫』），顯係事後迴護被告之詞，不足
採信。證人楊景翔警詢之供證，係本於自由意志所為之陳述，自
得作為本件之證據」；顯與經驗法則及論理法則有悖。（三）依
原判決理由說明，係採納證人楊景翔於警詢及偵查中之證述，作
為認定上訴人犯罪事實之基礎；惟楊景翔於偵查中先後證稱：「
去年約年中開始向他（指上訴人）購買毒品」、「共買一、二個
月」，尚非一致，原判決未加取捨即併採為判決之基礎（見原判
決正本第三頁第二六行至第二九行、第七頁第五行至第八行），
此部分採證法則之運用，自非適法。以上，或係上訴意旨所指摘
，或為本院得依職權調查之事項，應認原判決有撤銷發回更審之
原因。
據上論結，應依刑事訴訟法第三百九十七條、第四百零一條，判
決如主文。
中    華    民    國  九十七  年    十    月    九    日
                      最高法院刑事第八庭
                          審判長法官  林  永  茂
                                法官  吳  昆  仁
                                法官  蘇  振  堂
                                法官  蕭  仰  歸
                                法官  林  立  華
      本件正本證明與原本無異
                                      書  記  官
中    華    民    國  九十七  年    十    月   十六   日
                                                     Ｒ


司法院資訊處製作；財團法人民間司法改革基金會備份。
